臺灣臺中地方法院刑事判決　　　　　　　　　　　　　九十年度訴字第一三二號
　　公　訴　人　台灣台中地方法院檢察署檢察官
　　被　　　告　戊○○
　　　　　　　　丁○○
　　　　　　　　甲○○
　　共　　　同
　　選任辯護人　陳惠伶律師
右列被告因業務過失致死案件，經檢察官提起公訴（八十九年度偵字第六七七四號）
，本院判決如左：
    主  文
戊○○從事業務之人，因業務上之過失致人於死，處有期徒刑陸月，如易科罰金，以
參佰元折算壹日；又違反不得僱用大陸地區人民在臺灣地區從事未經許可之工作之規
定，處罰金新台幣肆萬元，如易服勞役，以新台幣玖佰元（即銀元參佰元）折算壹日
。被訴違反就業服法部分無罪。
丁○○從事業務之人，因業務上之過失致人於死，處有期徒刑陸月，如易科罰金，以
參佰元折算壹日；又違反不得僱用大陸地區人民在臺灣地區從事未經許可之工作之規
定，處罰金新台幣陸萬元，如易服勞役，以新台幣玖佰元（即銀元參佰元）折算壹日
。
甲○○從事業務之人，因業務上之過失致人於死，處有期徒刑伍月，如易科罰金，以
參佰元折算壹日。
    事  實
一、丁○○原於民國（下同）八十四年間起，在台中縣大甲鎮○○路○段一○八九號
    ，未經合法立案經營「大同醫院附設安養中心」，嗣因老人福利法於八十六年六
    月十八日修正施行，由主管機關台中縣社會局於二年內輔導未立案機構於現址合
    法立案，丁○○因而於八十八年間商請大同醫院負責醫師戊○○，由戊○○以大
    同醫院負責醫師之名義，於八十八年八月五日向主管機關台中縣衛生局申請於上
    址一樓籌設「大同醫院附設護理之家」，經台中縣衛生局於八十八年八月十日許
    可籌設，另由丁○○擔任上開護理之家特別助理兼總務，負責護理之家之安排護
    理人員值班等行政人事、客戶接洽、會計收支等事項，丁○○因而將原安養中心
    之病人改由護理之家看護，並將原安養中心之設備、人員搬遷至該址大同醫院一
    樓經營護理之家。丁○○、戊○○二人均明知不得僱用大陸地區人民在台灣地區
    從事未經許可之工作，丁○○竟自八十七年二月間起，戊○○自八十八年八月間
    起，以每日新台幣（下同）一千元之代價，僱用未取得工作許可來台探親之大陸
    地區女子辛○○在上開安養中心及護理之家照護病患（辛○○至八十九年十一月
    間始離職）。戊○○、丁○○二人並僱用當時尚未具有病患服務人員資格之甲○○於上開護理之家擔任病患服務員，從事看護病患等業務，戊○○、丁○○、甲○○均為從事業務之人。庚○○之父劉生炎前因車禍導致腦部受創，時有躁動，
    須專業人員看護，庚○○於八十九年一月三日將劉生炎送入上開護理之家接受長
    期照護。戊○○、丁○○二人明知護理之家尚於籌設期間，未經主管機關核准開
    業，本不應收受病患，竟非法收受劉生炎進入上址一樓護理之家接受照護。嗣因
    戊○○於八十八年十二月二十七日向台中縣衛生局申請護理之家開業，台中縣衛
    生局於八十九年一月十七日將就護理之家開業之申請前來做履勘審查，戊○○、
    丁○○二人為避免衛生局人員發現護理之家尚未經核准開業即已收受病人開始營
    業，是戊○○、丁○○於八十九年一月十六日將所有護理之家之病人共十九人全
    部移到大同醫院三樓，部分護理之家之病人改辦住院手續住進三樓之健保病房，
    無病房可住之護理之家病人則將病床安置在三樓走廊上，劉生炎當日即被安置於
    三六六號病房前之走廊旁。而戊○○、丁○○二人分別為上開護理之家之負責人
    、及統籌事務之主管，本應注意病房之安全、照護人員人力之充足、資格之齊全
    ，且其二人亦無不能注意之情形，於八十九年一月十七日凌晨零時起至翌日早上
    八時止，僅派任甲○○負責照護總數十九人之護理之家之全部病人，人力明顯不
    足、未有護士值班，專業能力顯有欠缺，且該三樓病房亦未針對護理之家病人設
    置任何安全設施，對護理之家之病患居住環境之安全疏忽未加以注意，而劉生炎
    因腦部受過傷，時呈躁動，本有以綁縛之方式維護劉生炎之安全，甲○○身為照
    護人員，明知劉生炎躁動之狀況，即應注意劉生炎將綁縛之設置是否完善、不得
    讓其飲用酒類食品、飲料，以維護其安全，而甲○○亦無不能注意之情形，而疏
    未注意，使劉生炎自不詳處所取得含酒精之食品或飲料食用，情緒產生不穩現象
    ，且無完善之綁縛設置，劉生炎於八十九年一月十七日凌晨四時許，因甲○○巡
    視其他病患，無看護人員在側，遂獨自進入三六六號病房，而由該病房內之小窗
    戶跌落外面一樓急診室屋頂之平台上。嗣經甲○○巡視病患後發現劉生炎不見蹤
    跡，始於上開地點尋獲，雖經醫師急救，仍因頸椎骨折、外傷性休克，終告不治
    。
二、案經劉生炎之子庚○○、己○○訴由台灣台中地方法院檢察署檢察官偵查起訴。
    理  由
壹、有罪部分：
一、訊據被告戊○○、丁○○固坦承未經許可，僱用大陸地區人民辛○○在上開護理
    之家工作，及上開護理之家尚未經主管機關台中縣衛生局核准開業，即開始經營
    收受病患，被告甲○○坦承於八十九年一月十七日上午四時許，被害人劉生炎死
    亡時，係由其一人值班照顧護理之家病患等情，惟被告等均矢口否認有何業務過
    失致死犯行，被告戊○○、丁○○亦矢口否認有何違反台灣地區與大陸地區人民
    關係條例犯行。被告戊○○辯稱：伊雖是護理之家之申請人，然被告丁○○才是
    實際負責人，且護理之家於八十九年二月一日方核准開業，病患劉生炎係於八十
    九年一月十七日自己爬窗戶墜樓死亡，本件與伊無關，另聘僱人員之事務，均由
    被告丁○○負責，僱用大陸地區人民辛○○之事伊並不知情云云；被告丁○○辯
    稱：其知道辛○○是大陸地區人民，但辛○○在台灣有戶籍，不知道不可以僱用
    她，案發當日因為台中縣衛生局承辦人員要來看現場，所以才會在前一日將病患
    移至醫院三樓健保病房，由護理之家人員負責看護這些病患，劉生炎原本排三六
    六號病房，是他自己跑出來到走廊的病床上，並非安置於走廊上，不知道劉生炎
    為何會墜樓云云。被告甲○○則辯稱：案發當日上午四時許，在走廊上幫劉生炎
    換完尿布後，劉生炎曾吵要菸、酒、檳榔，伊未理會劉生炎，繼續至其他病房巡
    視，再回來時就發現劉生炎不見了云云。然查：
（一）被害人劉生炎係因頸椎骨折，導致外傷性休克致死，業經公訴人督同法醫師相
      驗並解剖屍體，製有相驗屍體證明書、驗斷書各一份在卷為證；又因被告戊○○於八十八年十二月二十七日向台中縣衛生局申請開業，台中縣衛生局於八十
      九年一月十七日欲派員至護理之家查核其設備是否符合設立標準而前往會勘，
      被告丁○○遂於八十九年一月十六日將護理之家之病患遷移至大同醫院三樓病
      房安置乙情，此為被告丁○○所是認，並有台中縣衛生局九十年六月一日九○
      衛醫字第二三一五一號函所附具之申請許可書、開業申請書等在卷可憑。被告
      丁○○雖辯稱：當日是將被害人劉生炎安置於三六六號病房內，並非安置於走
      廊上云云。惟查：被害人之媳婦王素真於本院審理時指稱：八十九年一月十六
      日伊到護理之家探望伊公公劉生炎時，那裡有人在洗地板，一個小弟說要檢查
      ，所以就把人移到三樓去。伊就到三樓去找，進去之後走廊都是護理之家的病
      患，伊公公劉生炎也被安置在走廊（見本院九十年十月二十九日訊問筆錄）；
      被告甲○○於警訊筆錄中曾坦承：當日因護理之家內部整修，故將所有被安置
      老人暫移至大同醫院三樓，被害人劉生炎是安置在大同醫院三樓三六六號病房
      旁走廊處（見偵查卷第五頁正面）；另參諸證人即當時任職於大同醫院之護士
      胡秀櫻於偵查中所證稱：當日健保病房有空位才借予護理之家使用，病人多數
      有借住健保病房，但是改辦住院手續，有一些人是住在走廊（見偵查卷第九十
      七頁正面）等語，及檢察官於八十九年一月十七日十五時十五分許曾履勘案發
      現場，該三六六號病房係位在醫院三樓走廊末端，內有二張病房，勘驗時並無
      病人住房跡象，走廊外約有十餘張病床分布走廊兩端，此亦有履勘現場筆錄乙
      紙在卷可憑等情，足見被告丁○○係因台中縣衛生局於八十九年一月十七日欲
      派員至護理之家會勘，故於八十九年一月十六日將被害人劉生炎安置於大同醫
      院三樓三六六號病房旁走廊處，並非安置於三六六號病房內。另被害人劉生炎
      前因頭部受創而易生躁動，故由家屬送至護理之家看護，平時有以布條綁縛以
      維護安全等情，業據告訴人庚○○於本院審理時指述明確，且經證人即曾在護
      理之家工作之乙○○於本院審理結證稱：其在護理之家擔任掃地等清潔工作，
      偶爾幫忙餵食病患，其曾為被害人劉生炎餵食，印象中被害人會吵著要喝酒，
      他可以自行行走，怕他亂跑，所以會以布條綁縛（見本院九十年十月二十九日
      訊問筆錄）等語，又被害人劉生炎遺體經解剖檢驗其血液、胃內容及尿液，均
      發現含有酒精，血液中含○．○五五％（ｗ／ｖ），死者生前略有喝酒跡象，
      死亡時體內酒清濃度接近法定不可開車濃度，因死者血中與胃內容中酒精含量
      不高而判斷，其所喝酒清含量不多，也不久，若死者為死亡前十二小時內服用
      酒精性飲料，以常人每小時代謝○．○一至○．○一五（ｗ／ｖ），則可代謝
      ○．一二至○、一八五（ｗ／ｖ）之量，再加上存在身體內為○．○五五％（
      ｗ／ｖ），則身體內可存有○．一七五至○．二四（ｗ／ｖ），粗估六十公斤
      男性，相當飲用金門高梁酒一四○至一九二毫升，有法務部法醫研究所八十九
      年九月五日法醫所八九理字一五八八號、九十年九月十二日法醫所九○理字第
      一七二九號函二紙在卷可憑。而被告甲○○係於八十九年一月十六日二十時起
      值班至八十九年一月十七日上午八時止，業經被告甲○○於警訊中陳明在卷（
      見偵查卷第四頁背面），其於本院審理時陳稱：八十九年一月十七日上午四時
      許，在走廊上幫劉生炎換尿布，劉生炎向其索取香煙、酒、檳榔，換完後劉生
      炎繼續坐在走廊床上，後來其去巡視其他病患再回來時，發現劉生炎不見了，
      就開始找人，當時也請護理站的護士小姐幫忙找人，後來其進入三六六號病房
      ，看到椅子有動過，本來是靠在牆邊，窗戶也被打開了，所以其自該窗戶伸頭
      出去看，看到有黑黑的人影，趕快跑到二樓陽台上，發現劉生炎已倒在那裡，
      趕緊把他抱進來急救（見本院九十年五月十八日訊問筆錄）；證人胡秀櫻於偵
      查中亦證稱：護理之家之人員移至三樓時，辛○○、甲○○均未與其一同在護
      理站，也無另再設置護理站之相關設備，當晚三、四點辛○○曾跑來問有無看
      到六、七十歲的病人，後來說找到了，伊從三六六號房看下去，人已倒在陽台
      上，伊確定有一張椅子靠在牆上，窗戶底下小窗戶有打開，三六六號房一直都
      沒有上鎖，因鑰匙一直放在護理站，辛○○、甲○○均未來護理站拿過，也沒
      有人去鎖過（見偵查卷第九十七頁）；再三六六號病房內有二張高約三十公分
      的椅子，背面相靠緊臨窗戶牆邊窗戶面臨大馬路方向，椅子可輕易挪動，並非
      極重之椅子，另二面牆相對，有一出口出入病房，窗戶上為大窗戶，有紗窗掉
      落在平台，均為鋁製，且無毀壞情形，其下為長條型小窗，外有鋁窗，但無紗
      窗，小窗上下寬約二手掌，長約七、八十公分，人可鑽過，小窗只能往右開，
      窗框高約一百公分，上面大窗底部約一百七十公分，此有履勘現場筆錄乙紙附
      於偵查卷足參，而死者劉生炎一五八公分身高、二六公分胸寬、十七公分胸厚
      ，有台灣台中地方法院檢察署相驗屍體驗斷書乙紙在卷可稽。是綜上諸情以觀
      ，被害人劉生炎因頭部受創，而時有躁動情形，被告甲○○身為值班看護人員
      ，對護理之家之病患應負注意之義務，且當時並未有何不能注意情事，竟於值
      班時未詳加注意，使死者劉生炎自不詳處所飲用含酒精性飲料或食物，於八十
      九年一月十七日上午四時許，被告甲○○為死者換完尿布，當時死者已有吵鬧
      等不安之情緒，然其未以任何方式綁縛劉生炎以維其安全，復因當時亦未有其
      他看護人員在側，致劉生炎待被告甲○○離開後，即自行進入三六六號房內，
      自該病房內之小窗戶探出身體，因而墜落於一樓急診室上方之陽台上，頸椎骨
      折，導致外傷性休克致死，被告甲○○顯有過失甚明，且與被害人劉生炎之死
      亡間亦有相當因果關係。
（二）按護理人員法第十四條規定為減少醫療資源浪費，因應連續性醫療照護之需求
      ，並發揮護理人員之執業功能，得設置護理機構。第十五條規定護理機構之服
      務對象如左：一、罹患慢性病需長期護理之病人。二、出院後需繼續護理之病
      人。第十六條規定護理機構之設置或擴充，應先經申請主管機關許可，其申請
      程序應依中央主管機關之規定。護理機構之分類及設置標準，由中央主管機關
      定之。第十九條第二項規定私立護理機構由前項資深護理人員設置者，以其申
      請人為負責人。護理機構設置標準第七條規定護理機構之負責資深護理人員，
      應督導其機構所屬護理人員及其他人員，善盡業務上必要之注意。第八條規定
      護理機構之設置，其設置標準如附表「護理機構設置標準表」。第十條規定醫
      療機構所設之居家護理、產後護理或護理之家服務部門，適用本標準之規定。
      而依「護理機構設置標準表」之規定，護理之家之負責資深護理人員應具有臨
      床護理工作護理師四年以上或護士七年以上之資格，且二十四小時均應有護理
      人員值班。病患服務人員每五床應有一人以上。病房應設病室，且應設護理站
      。被告戊○○雖辯稱：案發當時護理之家尚未核准開業，所有籌備設立之相關
      事務均由被告丁○○負責，與伊無關云云；被告丁○○辯稱：不知死者為何會
      墜樓云云。惟查：本件護理之家之設立由被告戊○○於八十八年八月五日向主
      管機關台中縣衛生局申請籌設，經台中縣衛生局於八十九年八月十日許可籌設
      ，此有申請許可書影本及台中縣衛生局八十八年八月十日八八衛五字第二八五
      六五號函各一件在卷可憑。惟上開護理之家尚未經核准開業前即於八十九年一
      月三日收受死者劉生炎為病患等情，亦據告訴人庚○○指述綦詳，並經被告丁○○供承在卷。而證人即台中縣衛生局人員丙○○於本院審理時結證稱：老人
      安養中心是縣政府社會局負責，護理之家才由衛生局負責，安養中心與護理之
      家之區別在於有無醫療設備，如重症病患可以安置於護理之家，不能安置在安
      養中心，護理之家在開業許可核准前不可以收受病人營業（見本院九十年七月
      九日訊問筆錄），然被告戊○○、丁○○因於八十九年一月十六日因台中縣衛
      生局人員欲於隔日前往會勘，故將護理之家所收受之病患暫時遷至大同醫院三
      樓，並將劉生炎之病床安置於走廊上，並未安排於病室內，且夜間並無專業護
      理人員值班，於案發時僅有當時尚不具病患服務人員資格之甲○○照護，看護
      之人手顯然不足，及被害人劉生炎因看護人員即被告甲○○疏未注意而墜樓身
      亡等情，已如前述；被告戊○○雖辯稱：護理之家當時係由被告丁○○負責，
      與伊無關云云，然被告丁○○於偵查中曾供稱：其係大同醫院會計，又兼護理
      之家總務等行政工作，被告戊○○有插手管理護理之家，伊所作之事項均須向
      被告戊○○報備，護理之家之費用係由老闆即被告戊○○支出（見偵查卷第六
      十五頁背面、第六十六頁正面）等語明確，況被告戊○○身為該護理之家之申
      請人，亦為大同醫院之負責醫師，豈有於其所負責之護理之家籌設期間對護理
      之家之設立事務未予參與，竟知悉護理之家已籌設完成而於八十八年十二月二
      十七日向台中縣衛生局申請開業？是被告戊○○、丁○○上揭所辯，實不足採
      信。是被告戊○○、丁○○二人未考慮到護理之家病人之安全，即將護理之家
      病人遷至大同醫院三樓病房及該三樓走廊時，亦未就三樓病房之窗戶加設防護
      欄，或加設任何安全設施，且病房內還有可輕易移動之二張椅子緊鄰窗邊，亦
      未設護理之家之護理站等相關設備，被告戊○○、丁○○身為護理之家負責人
      及實際管理者之身分，自應特別注意病患可能發生之危險，提供人力充足、專
      業能力足夠及相當安全設備之環境，以免發生危險，依上述法令之規定，本有
      注意之義務，且依護理之家與病患家屬之收受病人之契約，彼等亦有注意之義
      務，且依當時之情形而觀，並無何不能注意之情形，竟均疏未注意，致生病患
      劉生炎墜樓死亡之意外，彼等顯然均有過失，且該過失亦與被害人劉生炎之死
      亡間有相當因果關係。是被告戊○○、丁○○、甲○○所辯：其等並無何業務
      過失致死之犯行，尚不足採信。本件被告三人所犯業務過失致死部分，事證明
      確，應予依法論科。
（三）就僱用大陸地區女子辛○○部分：被告丁○○固坦承於前揭時、地僱用辛○○
      等情，然被告文博、丁○○均矢口否認有何違反台灣地區與大陸地區人民關係
      條例之犯行，被告戊○○辯稱：被告丁○○是護理之家之實際負責人，被告丁○○僱用大陸地區女子鍾貴蘭擔任看護工作，伊並不知情云云，被告丁○○則
      辯稱：其知道辛○○是大陸地區人民，但以為辛○○已經入籍台灣，不知道不
      可以僱用云云。惟查：證人辛○○係因探親合法獲准入境台灣地區之大陸地區
      女子，業經本院當庭勘驗其所持之九十入出字00000000號中華民國台
      灣地區旅行證查證屬實，另辛○○自八十七年二月間起，即受僱於被告丁○○
      ，於被告丁○○所經營之上開安養中心擔任看護老人之工作，又自八十八年八
      月間起，續任職於前揭護理之家，擔任看護工作，至八十九年十一月間因無看
      護執照始離職等情，業據證人辛○○於本院審理時證述明確（見本院九十年十
      月十五日訊問筆錄）；而被告戊○○為護理之家之負責人，被告丁○○為護理
      之家之人事、總務等業務之主管，衡諸常情，彼等二人於僱用員工時，均會令
      其填寫個人之相關人事資料背景，並查核其身分證件，再則公司於每年一月底
      之前，就公司所有員工之各項薪資與勞務所得，均須製作相關扣繳憑單，以供
      其等申報稅務之用，而證人辛○○已在上開護理之家任職一年餘，被告丁○○
      甚且自八十七年二月間即僱用證人辛○○，焉有不知證人辛○○係因探親合法
      獲准入境台灣地區，持中華民國台灣地區旅行證，尚未取得國民身分證入籍台
      灣等情？是被告戊○○、丁○○上開所辯，尚不足採信。本件事證明確，被告
      戊○○、丁○○上開違反台灣地區與大陸地區人民關係條例犯行，堪予認定，
      應予依法論科。
二、被告戊○○、丁○○二人分別為護理之家之負責人及主管業務之人，被告甲○○
    為病患服務員，三人於執行看護業務中，因疏未提供足夠安全設備及照顧，致受
    看護之病患劉生炎墜樓死亡，是核被告戊○○、丁○○、甲○○所為，均係犯刑
    法第二百七十六條第二項之業務過失致死罪。另被告戊○○、丁○○未經許可僱
    用大陸地區人民辛○○於上開護理之家及看護中心，擔任病患服務員及看護工之
    工作，其等所為均係犯台灣地區與大陸地區人民關係條例第八十三條第一項、第
    十五條第一項第四款僱用大陸地區人民在台灣地區從事未經許可之工作罪。被告
    戊○○、丁○○二人間，就自八十八年八月間起，僱用辛○○任職於護理之家擔
    任病患服務員而違反台灣地區與大陸地區人民關係條例之犯行，有犯意聯絡及行
    為之分擔，為共同正犯。又被告戊○○、丁○○所犯僱用大陸地區人民在台灣地
    區從事未經許可之工作與業務過失致死二罪間，犯意各別，罪名不同，均應分論
    併罰。公訴人認被告戊○○所犯上開二罪間有原因、結果之牽連關係，應依牽連
    犯之規定處斷，尚有未洽。爰審酌被告戊○○、丁○○為護理之家之負責醫師、
    主管人員、被告甲○○為實際照護病患之人員，被告三人過失程度之輕重、非法
    僱用大陸人士之時間長短、犯罪後之態度等一切情狀，分別量處如主文所示之刑
    ，並諭知易科罰金之折算標準（又刑法第四十一條業於九十年一月十日公布，而
    於同年一月十二日生效，依修正後之同法第四十一條第一項之規定，本件被告等
    所犯最重本刑為五年以下，而受有期徒刑六月以下之宣告，自屬得易科罰金之情
    形，與修正前之刑法第四十一條相比較，修正後之新法較有利於被告，自應依刑
    法第二條第一項前段，適用裁判時之法律），被告戊○○、丁○○並諭知易服勞
    役之折算標準，以示懲儆。
貳、無罪部分：
一、公訴意旨略以：被告戊○○為護理之家之負責人，明知護理之家並未申請許可僱
    用外國人在台灣工作，卻仍同意被告丁○○將蘇苑玲（被告丁○○及蘇苑玲業經
    本院九十年度易字第二五五號判決確定）所申請聘僱之外籍勞工ＳＵＭＡＲＮＩ
    Ｋ  ＡＴＯＫ（印尼國籍女子），於蘇苑玲家屬病故後，未經申請許可即由醫院
    留用，領支醫院之薪水，繼續在護理之家照護病患，於八十九年八月二十八日為
    警在該護理之家查獲，因認被告戊○○另涉違反業服務法第五十三條第三款雇主
    不得未經許可聘僱他人所申請之外國人為他人工作之規定犯行。
二、按犯罪事實應依證據認定之，無證據不得推定其犯罪事實，又不能證明被告犯罪
    者，應諭知無罪之判決，刑事訴訟法第一百五十四條、第三百零一條第一項分別
    定有明文；又按行為之處罰，以行為時之法律有明文規定者為限、行為後法律有
    變更者，適用裁判時之法律，但裁判前之法律有利於行為人者，適用最有利於行
    為人之法律；刑法第一條及第二條第一項亦分別定有明文；再按刑法第二條第一
    項但書所指適用最有利於行為人之法律，既曰法律，自較刑之範圍為廣，比較時
    應就罪刑有關之共犯、未遂犯、連續犯、牽連犯、結合犯以及累犯加重、自首減
    輕、暨其他法定加減原因、與加減例等一切情形，綜其全部之結果，而為比較，
    再適用有利於行為人之法律處斷（最高法院二十四年上字第四六三四號判例可參
    參照）。經查：(1)外籍勞工ＳＵＭＡＲＮＩＫ  ＡＴＯＫ（印尼國籍女子）係由
    蘇苑玲所申請僱用在台灣工作，俟蘇苑玲家屬蘇榮峰病故後，被告丁○○未經許
    可而將該名外籍勞工留用於護理之家照顧其他病患等情，業據被告丁○○於本院
    九十年度易字第二五五號案件中供承在卷（參見本院九十年度易字第二五五號九
    十年二月十六日訊問筆錄），而本件被告戊○○係上開護理之家之負責人，已如
    前述，是被告戊○○未經許可即聘僱他人所申請聘僱之外國人。惟被告戊○○因
    違反修正前就業服務法第五十三條第三款未經許可聘僱他人所申請聘僱之外國人
    ＳＵＭＡＲＮＩＫ  ＡＴＯＫ一人，原應依同法第五十八條第一項後段規定處斷
    。惟被告戊○○前開行為後，就業服務法業經總統於九十一年一月二十一日以華
    總一義字第○九一○○○一○一三○號公布修正，並於同年月二十二日生效，原
    就業服務法第五十三條所定雇主不得有「未經許可聘僱或留用他人所申請聘僱之
    外國人」（第三款）、「以本人名義聘僱外國人為他人工作」（第二款）行為，
    分別修正為就業服務法第五十七條雇主聘僱外國人不得有「聘僱未經許可、許可
    失效或他人所申請聘僱之外國人」（第一款）、「以本人名義聘僱外國人為他人
    工作」（第二款）之情事，及另於同法第四十四條規定「任何人不得非法容留外
    國人從事工作」（即將來留用部分另為規範）；再違反修正前就業服務法第五十
    三條第二款、第三款規定之處罰，原應依修正前同法第五十八條規定「其聘僱或
    留用人數為一人者，處六月以下有期徒刑、拘役或科或併科新台幣九萬元以下罰
    金；其聘僱或留用人數為二人以上者，處三年以下有期徒刑、拘役或科或併科新
    台幣三十萬元以下罰金。」（第一項）、「法人之代表人、法人或自然人之代理
    人、受僱人或其他從業人員，因執行業務犯前項之罪者，除處罰其行為人外，對
    該法人或自然人亦科以前項之罰金。」（第二項），亦已修正為依修正後第六十
    三條規定「違反（修正後）第四十四條或第五十七條第一款、第二款規定者，處
    新台幣十五萬元以上七十五萬元以下罰鍰。五年內再違反者，處三年以下有期徒
    刑、拘役或科或併科新台幣一百二十萬元以下罰金。」（第一項）「法人之代表
    人、法人或自然人之代理人、受僱人或其他從業人員，因執行業務違反（修正後
    ）第四十四條或第五十七條第一款、第二款規定者，除依前項規定處罰其行為人
    外，對該法人或自然人亦科處前項之罰鍰或罰金。」（第二項）。亦即，修正後
    之就業服務法並未廢止前開行為之刑罰，而係於立法時採「先行政後司法」（行
    政罰前置主義）之處理原則，於刑事處罰時附加「處罰條件」。修正後就業服務
    法對於前開行為之處罰，以曾經違反（修正後）第四十四條或第五十七條第一款
    、第二款規定，經處行政罰鍰，五年內再違反者為要件。此項要件並非行為本身
    ，亦非用以決定可罰行為之刑罰種類及刑度之標準（刑法第三十三條），而係於
    該當構成要件之違法行為外，附加之「處罰條件」，有如構成要件之附加物，而
    成為可罰之必要要素或刑罰限制事由，在該當構成要件之違法行為與有責性外附
    加限制刑罰範圍之條件，而屬「可罰性之實體條件」。從而，此項條件或要件仍
    屬犯罪成立與否之實體要件，如在客觀上欠缺此項「可罰性之實體條件」其犯罪
    仍無由成立。再修正後主刑最高度或最低度雖較長或較多（刑法第三十五條第二
    項），惟此新舊法之比較，應綜合前開條文修正前後之全部規定（包括前開「處
    罰條件」）而為比較，自以修正後之法律有利於行為人，是本案應依刑法第二條
    第一項前段之規定，適用修正後之新法為論罪依據。(2)第查本次就業服務法有關
    未經許可聘僱他人所申請聘僱之外國人之行為，於修正前係分依該法第五十八條
    第一項、第二項之規定論處，於修正後係依第六十三條之規定論處，該類觸法行
    為，就業服務法並未廢止其刑罰，而屬該類型犯罪構成要件條件之變更一節，已
    如前揭(1)之所述；而有關該類型觸法行為構成要件之變更，公訴人未依據新修正
    法令之犯罪構成要件規定辦理而遽以提起公訴者，此參諸八十八年二月三日修正
    公布之公平交易法第三十三條第一項規定違反第三十三條第一項規定違反第十條
    、第十四條、第二十條第一項者，須經中央主管機關依第四十一條規定限期命其
    停止、改正其行為或採取必要更正措施，而逾期未停止、改正其行為或未採取必
    要更正措施，或停止後再為相同或類似之行為，始加以處罰，如未經行政程序糾
    正，而提起公訴之案件，即與本案相類似之例，經臺灣高等法院研討後，依刑法
    第二條第一項所揭示從新從輕法則，對於該上述未經先依行政程序糾正即予以提
    起公訴之案件，係採取不該當於構成要件之理論，而認應為無罪判決之諭知（即
    非採免訴、不受理判決），此有該研討會紀錄一份（八十八年八月三十日（八八
    ）廳刑一字第二二二０五號）可據。是本件被告戊○○雖有違反就業服務法（修
    正後）第五十七條之規定，惟被告戊○○並無經處行政罰鍰後，五年內再違反之
    情形，被告戊○○所為即與修正後之就業服務法第六十三條之處罰條件不相當，
    自難以該罪相繩，依前揭說明，本案既應適用修正後之就業服務法第六十三條為
    論罪依據，而被告戊○○此部分行為，既欠缺該法條規定之處罰條件，其犯罪即
    無由成立，自應為被告戊○○無罪判決之諭知。
據上論斷，應依刑事訴訟法第二百九十九條第一項前段、第三百零一條第一項，臺灣
地區與大陸地區人民關係條例第八十三條第一項，刑法第二條第一項前段、第十一條
前段、第二十八條、第二百七十六條第二項、（修正後）第四十一第一項前段、四十
二條第二項，罰金罰鍰提高標準條例第一條前段、第二條，判決如主文。
中      華      民      國      九十一      年    二    月    二十七    日
                                臺灣臺中地方法院刑事第六庭
                                    法  官  劉  麗  瑛
右正本證明與原本無異。
如不服本判決，應於送達後十日內向本院提出上訴狀 （須附繕本） ，上訴於台灣高等
法院台中分院。
                                    書記官
中      華      民      國      九十一      年    二    月    二十七    日
附錄論罪科刑法條
刑法第二百七十六條第二項、台灣地區與大陸地區人民關係條例第八十三條第一項、
第十五條第一項第四款
